---
title: "Comparación de Modelos de Supervivencia para ovarian"
format:
  html:
    toc: true
    code-fold: true
    self-contained: true
execute:
  echo: true
  warning: false
  message: false
---

## Introducción

Este documento compara varios modelos de supervivencia ajustados al mismo conjunto de datos utilizando el modelo de Cox. Se analizan desde el modelo nulo hasta uno con interacción entre covariables.

## Carga de paquetes necesarios

```{r}
library(survival)
library(survminer)
library(knitr)
```

## Preparación del conjunto de datos

```{r}
data(cancer, package = "survival")
summary(colon)
```

```{r}
ovarian$group = as.factor(ovarian$rx)
```

## Ajuste de modelos de Cox

```{r}
modelo_1 <- coxph(Surv(futime, fustat) ~ 1, data = ovarian)
modelo_2 <- coxph(Surv(futime, fustat) ~ group, data = ovarian)
modelo_3 <- coxph(Surv(futime, fustat) ~ group + age, data = ovarian)
modelo_4 <- coxph(Surv(futime, fustat) ~ group*age, data = ovarian)
```

## Comparación de modelos

```{r}
# Resumen de cada modelo
summary(modelo_1)
summary(modelo_2)
summary(modelo_3)
summary(modelo_4)
```

**Explicación**:

- **Modelo 1**: modelo nulo, sin covariables.
- **Modelo 2**: incluye solo el efecto del tratamiento.
- **Modelo 3**: incluye tratamiento y age como covariables.
- **Modelo 4**: incluye interacción entre tratamiento y age

```{r}
km_group <- survfit(Surv(futime, fustat) ~ group, data = ovarian)
ggsurvplot(km_group)
ggsurvplot(km_group,
           fun="cloglog")
```



## Comparación usando AIC

```{r}
aic_tabla <- data.frame(
  Modelo = c("Modelo 1", "Modelo 2", "Modelo 3", "Modelo 4"),
  AIC = c(AIC(modelo_1), AIC(modelo_2), AIC(modelo_3), AIC(modelo_4))
)

kable(aic_tabla, caption = "Comparación de AIC entre modelos")
```

**Interpretación**: Un valor de AIC más bajo indica mejor ajuste. Comparar estos valores permite seleccionar el modelo más parsimonioso con buen poder explicativo.

## Evaluación gráfica del modelo seleccionado

```{r}
# Suponemos que el modelo 3 es el elegido por AIC
cox.zph(modelo_3)
plot(cox.zph(modelo_3))
fit <- survfit(modelo_3, newdata = data.frame(age = median(ovarian$age), group = c(1, 2)))
ggsurvplot(
  fit,
  fun = "cloglog",  # complementary log-log
  data = leukemia,
  legend.labs = c("Tratamiento", "Placebo"),
  legend.title = "Grupo",
  xlab = "Tiempo (semanas)",
  ylab = "log(-log(S(t)))",
  title = "Curvas log(-log) por grupo"
)
```

## Curvas de supervivencia ajustadas para modelo 3

```{r}
fit <- survfit(modelo_3, newdata = data.frame(age = median(ovarian$age), group = c(1, 2)))

ggsurvplot(
  fit,
  data = leukemia,
  legend.title = "Grupo",
  legend.labs = c("Tratamiento", "Placebo"),
  xlab = "Tiempo (semanas)",
  ylab = "Probabilidad de supervivencia ajustada",
  risk.table = TRUE
)
```

## Conclusiones

- Se ajustaron cuatro modelos de Cox con diferentes niveles de complejidad.
- El modelo que incluye age y tratamiento (modelo 3) suele balancear simplicidad y ajuste.
- Se evaluó la suposición de riesgos proporcionales y se graficaron curvas ajustadas.
- Esta comparación ayuda a entender el impacto relativo de cada variable en el tiempo hasta recaída.
