---
title: "Análisis de Supervivencia de datos de Cancer de Pulmos (lung)"
format:
  html:
    toc: true
    code-fold: true
    self-contained: true
editor: visual

execute:
  echo: true
  warning: false
  message: false
---

```{r results='hide', echo=FALSE, message=FALSE}
packages <- c("survival","asaur","survminer","dplyr","MASS")
if (length(setdiff(packages, rownames(installed.packages()))) > 0) {
  install.packages(setdiff(packages, rownames(installed.packages())), 
                   repos = "http://cran.rstudio.com")
}
sapply(packages, require, character.only=TRUE)
```

## Dataset ejemplo: `lung` (paquete `survival`) 

```{r}
#| echo: true
library(survival)
data(cancer, package="survival")
table(lung$ph.ecog)
lung <- lung %>% 
  na.omit() %>%
  mutate(status2 = ifelse(status == 2, 1, 0)) %>%
  filter(ph.ecog<3) %>%
  mutate(surv_obj = Surv(time, status2),
         sex = factor(sex, 
                      levels = c(1, 2), 
                      labels = c("Hombre", "Mujer")),
         ph.ecog2 = factor(ph.ecog, 
                           levels = c(0,1,2), 
                           labels = c("asymptomatic", 
                                   "symptomatic but completely ambulatory",
                                   "in bed <50% of the day")))
  

head(lung)
```

```{r}
summary(lung)
```

```{r}
#| echo: true
print(lung$surv_obj)
```

## Evaluación inicial: ¿sex viola PH?

```{r}
mod1 <- coxph(surv_obj ~ sex + age, data = lung)
summary(mod1)
```

### Evaluemos el supuesto de Proporcionalidad

```{r}
zph1 <- cox.zph(mod1)
zph1
plot(zph1)
```

-   Si el p-valor en la prueba `cox.zph()` para `sex` es significativo o el gráfico tiene tendencia → **violación de PH**.

### Estimador de Kaplan-Meier por sexo

```{r}
#| echo: true
fit_km <- survfit(surv_obj ~ sex, data = lung)

ggsurvplot(fit_km,
           data = lung,
           conf.int = TRUE,
           xlab = "Días", ylab = "Supervivencia estimada",
           title = "Curvas Kaplan-Meier por sexo")
```

```{r}
ggsurvplot(fit_km,
           data = lung,
           fun = "cloglog",
           conf.int = TRUE,
           xlab = "Días", ylab = "Supervivencia estimada",
           title = "Curvas Kaplan-Meier por sexo")
```

## Estratificación por `sex`

```{r}
#| echo: true
mod_strat <- coxph(surv_obj ~ age + strata(sex), data = lung)
summary(mod_strat)
```

```{r}
zph_strat <- cox.zph(mod_strat)
zph_strat
plot(zph_strat)
```

-   La función de riesgo base es diferente para **hombres** y **mujeres**.
-   La covariable `age` tiene el mismo efecto en ambos estratos.

## Comparación de modelos: sin estratificación vs con estratificación

```{r}
#| echo: true
# Modelo sin estratificación
AIC(mod1)

# Modelo con estratificación
AIC(mod_strat)

# Ver ambos resúmenes
summary(mod1)
```

```{r}
#| echo: true
summary(mod_strat)
```

-   Se puede comparar el AIC para ver si mejora el ajuste.
-   Nota: el coeficiente de `sex` desaparece en el modelo estratificado.

## Comparación visual de curvas ajustadas

```{r}
#| echo: true
library(survminer)
fit_strat <- survfit(mod_strat)

ggsurvplot(fit_strat, data = lung,
           legend.title = "Sexo (estratos)",
           xlab = "Días", ylab = "Supervivencia ajustada")
```

### ¿Qué sigue?


```{r}
#| echo: true
mod_strat2 <- coxph(surv_obj ~ age + sex + ph.karno + pat.karno + meal.cal + 
                      ph.ecog2 + wt.loss, data = lung)
summary(mod_strat2)
```


```{r}
zph_strat2 <- cox.zph(mod_strat2)
zph_strat2
plot(zph_strat2)
```


```{r}
modelo_completo <- coxph(surv_obj ~ age + strata(sex) + ph.karno + pat.karno + meal.cal + 
                      ph.ecog2 + wt.loss, data = lung)
birthwt.step <- stepAIC(modelo_completo, trace = TRUE)
```



```{r}
#| echo: true
mod_select <- coxph(surv_obj ~ strata(sex) + pat.karno + ph.karno + ph.ecog2 + wt.loss, data = lung)
summary(mod_select)
```



```{r}
zph_select <- cox.zph(mod_select)
zph_select
plot(zph_select)
```
