---
title: "Tarea de análisis de supervivencia con el dataset 'ovarian'"
author: "Nombre del estudiante"
output: pdf_document
---

```{r setup, include=FALSE}
knitr::opts_chunk$set(echo = TRUE)
```

# Introducción

Breve descripción del contexto de la tarea y del propósito del análisis.

# Carga de datos

```{r}
library(survival)
data(ovarian)
head(ovarian)
```

# Descripción del conjunto de datos

Describe las variables que usarás (tiempo, evento, grupo de tratamiento) y su significado.

# Estimación de curvas de supervivencia


# Supervivencia estimada en el día 300

Incluye aquí tu código y explicación para calcular la probabilidad de supervivencia al día 300 sin considerar grupos y luego por grupo. Incluye intervalos de confianza.

# Supervivencia mediana

Incluye el código y la interpretación del tiempo mediano de supervivencia general y por grupo de tratamiento.

# Comparación entre grupos: prueba log-rank


Interpreta los resultados de esta prueba.

# Conclusiones

Redacta tus conclusiones basadas en los resultados obtenidos. Considera qué diferencias encontraste entre grupos y cómo interpretarías esos hallazgos en un contexto médico.

