---
title: "Análisis de Supervivencia con R"
format: revealjs
theme: simple
editor: visual
execute: 
  echo: true
  eval: true
---

## Objetivo de la sesión

-   Introducir conceptos fundamentales del análisis de supervivencia.
-   Aplicar técnicas básicas en R con datos reales.
-   Interpretar curvas de supervivencia y modelos de regresión.

Note: Esta sesión está diseñada para durar entre 90 y 120 minutos. Los estudiantes deben tener conocimientos básicos de R y de modelos estadísticos.

------------------------------------------------------------------------

## ¿Qué es el análisis de supervivencia?

-   Estudia el **tiempo hasta que ocurre un evento** (muerte, falla, abandono, etc.).
-   Permite considerar **censura** (cuando no se observa el evento).
-   Usos: medicina, industria, ciencias sociales, marketing.

Note: Enfatiza que "evento" no siempre es negativo: puede ser recuperación, éxito de una campaña, etc.

------------------------------------------------------------------------

## Motivación: caso clínico

> Pacientes con cáncer de pulmón reciben tratamiento A o B. Queremos saber cuál tratamiento prolonga más la supervivencia.

-   ¿Qué tan pronto mueren los pacientes?
-   ¿Influye el sexo o edad?
-   ¿El tratamiento A es mejor?

------------------------------------------------------------------------

## Tipos de datos

-   **Tiempo de seguimiento** (`time`)
-   **Evento observado** (`status`: 1 = evento, 0 = censurado)

``` {r}
datos <- data.frame(
  tiempo = c(5, 8, 10, 12, 18, 22),
  evento = c(1, 1, 0, 1, 0, 1)
)
```

Note: Explica que los censurados son sujetos que no tuvieron el evento durante el estudio o fueron perdidos.

------------------------------------------------------------------------

## Cargar paquetes

``` {r}
library(survival)
library(survminer)
```

Note: `survival` tiene funciones base; `survminer` ayuda a graficar resultados.

------------------------------------------------------------------------

## Crear objeto de supervivencia

``` {r}
Surv(datos$tiempo, datos$evento)
```

``` {r}
surv_obj <- Surv(datos$tiempo, datos$evento)
```

Salida esperada:

```         
[1]  5  8 10+ 12 18+ 22
```

Note: El signo `+` indica observaciones censuradas.

------------------------------------------------------------------------

## Estimador de Kaplan-Meier

``` {r}
ajuste_km <- survfit(surv_obj ~ 1,data = datos)
summary(ajuste_km)
```

``` {r}
ggsurvplot(ajuste_km, conf.int = TRUE)
```

Interpretación: - La curva muestra la probabilidad de sobrevivir más allá de cierto tiempo. - Las bandas grises indican intervalo de confianza.

------------------------------------------------------------------------

## Comparación entre grupos

``` {r}
datos$grupo <- c("A", "A", "B", "B", "A", "B")
ajuste_grupo <- survfit(Surv(tiempo, evento) ~ grupo, data = datos)
ggsurvplot(ajuste_grupo, pval = TRUE)
```

Note: La `p-value` corresponde a la prueba log-rank para igualdad de curvas.

------------------------------------------------------------------------

## Prueba Log-Rank

``` {r}
survdiff(Surv(tiempo, evento) ~ grupo, data = datos)
```

Salida típica:

```         
     N Observed Expected (O-E)^2/E (O-E)^2/V
grupo= A 3      2.0      1.2     0.533   0.60
grupo= B 3      1.0      1.8     0.356   0.60
```

------------------------------------------------------------------------

## Modelo de riesgos proporcionales de Cox

``` {r}
modelo_cox <- coxph(Surv(tiempo, evento) ~ grupo, data = datos)
summary(modelo_cox)
```

Salida relevante:

```         
             coef exp(coef) se(coef) z     Pr(>|z|)
grupoB     -0.847    0.429   1.155  -0.733   0.463
```

Interpretación: - HR = 0.429 indica que grupo B tiene menor riesgo relativo, pero no es significativo.

------------------------------------------------------------------------

## Supuestos del modelo de Cox

``` {r}
test_cox <- cox.zph(modelo_cox)
ggcoxzph(test_cox)
```

Note: El test de `cox.zph()` evalúa el supuesto de proporcionalidad de riesgos.

------------------------------------------------------------------------

## Actividad práctica guiada

**Datos**: `lung` del paquete `survival`.

Pasos:

1.  Cargar datos con `data(lung)`
2.  Crear objeto `Surv(time, status)`
3.  Estimar curvas por `sex`
4.  Probar igualdad con log-rank
5.  Ajustar modelo de Cox con covariables
6.  Evaluar supuestos

Note: Proporciónales la estructura base y pídeles completar la interpretación.

------------------------------------------------------------------------

## Preguntas orientadoras

-   ¿Qué significa la mediana de supervivencia?
-   ¿Qué representa un hazard ratio \> 1?
-   ¿Cómo afecta la censura la estimación?

------------------------------------------------------------------------

## Recursos recomendados

-   Libro: *Survival Analysis* de Klein y Moeschberger.
-   Curso: [Coursera - Survival Analysis](https://www.coursera.org/learn/survival-analysis)
-   Documentación en R: `vignette("survival", package = "survival")`

------------------------------------------------------------------------

## Cierre y reflexión

-   ¿Qué aprendimos sobre el análisis de supervivencia?
-   ¿Dónde podrías aplicar estos métodos en tu campo?

Note: Pide ejemplos o ideas de aplicación en sus investigaciones.
